【裁判字號】    99,交聲,3724
【裁判日期】    991019
【裁判案由】    聲明異議
【裁判全文】
臺灣臺中地方法院交通事件裁定        99年度交聲字第3724號
原處分機關  臺北市交通事件裁決所
異  議  人
即受處分人  甲○○
上列異議人即受處分人因違反道路交通管理處罰條例案件，對臺
北市交通事件裁決所民國99年10月1日所為之處分（原處分：北
市裁罰字第裁22-AEY052620號裁決書），聲明異議，本院裁定如
下：
    主  文
原處分關於裁處甲○○汽車駕駛人，駕駛汽車經測試檢定酒精濃
度超過規定標準，罰鍰新臺幣肆萬玖仟伍佰元部分撤銷。
上開撤銷部分，不罰。
    理  由
一、按汽車駕駛人飲用酒類或其他類似物後其吐氣所含酒精濃度
    超過每公升0.25毫克或血液中酒精濃度超過百分之0.05以上
    者，不得駕車，道路交通安全規則第114條第2款定有明文。
    又汽車駕駛人，駕駛汽車經測試檢定有酒精濃度超過規定標
    準者，處新臺幣（下同）1萬5,000 元以上6萬元以下罰鍰，
    並當場移置保管其車輛及吊扣其駕駛執照1 年；再汽車駕駛
    人，有第35條第1 項規定之情形，應接受道路交通安全講習
    ，道路交通管理處罰條例第35條第1項第1款、第24條第1 項
    第2款分別有明文。
二、原處分機關略以：異議人即受處分人甲○○（下稱異議人）
    駕駛車號0297-QA號自小客貨車，於民國98年5月29日22時59
    分許，在臺北市○○○路○ 段93號處，因酒後駕車，經測其
    吐氣所含酒精濃度每公升達0.62毫克，經警以其有「汽車駕
    駛人酒精濃度超過規定標準（0.55以上）」之違規，經臺北
    市政府警察局北投分局以北市警交字第AEY052620 號舉發違
    反道路交通管理事件通知單當場開單舉發，爰依道路交通管
    理處罰條例第35條第1項第1款、第24條第1項第2款之規定，
    裁處異議人罰鍰4萬9,500元，並應參加道路交通安全講習（
    異議人業已繳送駕駛執照吊扣12個月）等語。
三、聲明異議意旨略以：本件酒醉駕車案件，業經臺灣士林地方
    法院檢察署檢察官為緩起訴處分（緩起訴期間自98年8月5日
    起至99年8月4日止），諭知異議人應向法院指定之公益團體
    提供50小時義務勞務及參加2 小時法治教育課程，異議人業
    於99年1 月19日執行完畢，爰請求扣抵原處分有關罰鍰部分
    等語。
四、經查：
（一）按94年2月5日公布，95年2月5日施行之行政罰法第1 條規
    定：「違反行政法上義務而受罰鍰、沒入或其他種類行政罰
    之處罰時，適用本法。但其他法律有特別規定者，從其規定
    」，足認行政罰法係屬行政罰之基本法，而道路交通管理處
    罰條例本質上係屬行政罰，此由該條例中就交通違規行為所
    定法律效果包括罰鍰、吊銷證照裁罰等行政罰觀之甚明（參
    照行政罰法第1條、第2條將罰鍰、吊銷證照處分均定為行政
    罰），是違反道路交通管理處罰條例之裁罰事件，自有行政
    罰法之適用。
（二）次按95年2月5日正式施行之行政罰法第26條第1 項規定：
    「一行為同時觸犯刑事法律及違反行政法上義務規定者，依
    刑事法律處罰之。但其行為應處以其他種類行政罰或得沒入
    之物而未經法院宣告沒收者，亦得裁處之」，此乃一行為同
    時造成刑罰法律與行政秩序罰規定發生競合適用之關係時，
    基於「一事不二罰」之法理，經由立法程序確立應以刑罰優
    先為原則，避免行為人承受過度且重複之處罰。此觀該條立
    法理由明確揭示：「一行為同時觸犯刑事法律及違反行政法
    上義務規定時，由於刑罰與行政罰同屬對不法行為之制裁，
    而刑罰之懲罰作用較強，故依刑事法律處罰，即足資警惕時
    ，實無一事二罰再處行政罰之必要。且刑事法律處罰，由法
    院依法定程序為之，較符合正當法律程序，應予優先適用。
    但罰鍰以外之沒入或其他種類行政罰，因兼具維護公共秩序
    之作用，為達行政目的，行政機關仍得併予裁處，故為第1
    項但書規定」，其理益明。是以前揭行政罰法中刑事法律處
    罰優先且不再處以行政秩序罰之目的，既係因為行為人已接
    受刑罰而足資警惕，且已發生懲罰之作用，即無使行為人陷
    於雙重處罰之不利益，則關於刑事法律處罰之範圍自應採取
    實質認定，凡刑事實體法或程序法中所規定客觀上剝奪行為
    人生命、自由、財產權利，主觀上亦因制裁之嚴厲性、痛苦
    性，其強度足以造成心理強制而間接達成矯正教化目的之處
    遇手段，皆應納入其中，而不以形式上符合刑法第32條至第
    34條所定主刑及從刑種類者為限，始與前揭法律規範之意旨
    相符。
（三）又按刑事訴訟法第253條之2規定，檢察官為緩起訴處分，
    得命被告於一定期間內履行向公庫支付一定之金額或向指定
    之機構或團體提供義務勞務，其所課予被告之負擔雖非「刑
    罰」，但性質上可謂實質的制裁，且造成被告權利受限制的
    影響。則異議人上開違反刑事法律禁止規範之犯罪事實既已
    明確，僅因檢察官採取緩起訴處分之替代性刑事處遇手段，
    未將該案逕行起訴或聲請簡易判決處刑，致其後適用之刑事
    訴訟程序有所區別，然就異議人負有於一定期間內，向檢察
    官指定之公益團體提供50小時之義務勞務及參加該署所舉辦
    之法治教育2 小時之義務觀察，其如未在上開指定期間內確
    實履行義務，依刑事訴訟法第253條之3第1項第3款之規定，
    異議人將遭受撤銷緩起訴處分之不利益；反之，倘其確實遵
    守並履行各項緩起訴條件，除非合於刑事訴訟法第260 條所
    定情形之一，否則異議人即無再就同一案件遭受刑事訴追之
    虞。從而，異議人已因上開緩起訴處分而剝奪其自由權，主
    觀上前揭提供義務勞務及參加法治教育亦具有強制性、懲罰
    性，雖不若易科罰金係以支付金錢作為自由刑之替代，惟經
    由緩起訴處分條件之履行使其免於遭檢察官發動起訴程序，
    仍具有替代刑罰之效果，廣義而言，應屬前揭所稱之「實質
    刑事法律處罰」，而有行政罰法第26條第1 項「一事不二罰
    」規定之適用（臺灣高等法院臺中分院95年度交抗字第477
    號裁定同此結論，可資參照）。至於法務部95年5 月25日法
    律字第0950700393號函雖謂：行政罰法第26條第2 項所稱「
    不起訴處分」包括「緩起訴處分」在內等語，惟該項乃例外
    得裁處行政秩序罰之補充規定，參諸該條文係將「不起訴處
    分」、「無罪」、「免訴」、「不受理」、「不付審理」等
    不能證明刑事被告犯罪或未曾使其實際接受刑罰之情形逐一
    臚列，顯然與該條第1 項所指發生處罰競合之前提要件尚有
    未合，故有第2 項仍依違反行政法上義務規定裁處之必要。
    而緩起訴處分既非不能證明行為人之犯罪事實，且有支付一
    定金額之實質處罰，自與上開行政罰法第26條第2 項列舉之
    不起訴處分等情形迥然有別，仍無從遽為比擬而為相同之處
    置。如若不然，則刑事被告如經法院循審判程序判處罰金或
    得以易科罰金之拘役或有期徒刑，均得以援用行政罰法第26
    條第1 項之規定，免於處以行政秩序罰之雙重不利益；至於
    藉由緩起訴處分而節省司法資源者，在基於實質懲罰目的而
    其財產權遭受剝奪之餘，卻仍需繳納一定金額之行政罰鍰，
    其結果勢必降低刑事被告接受緩起訴處分之意願，而反噬緩
    起訴處分替代繁複刑事審判程序之制度性機能。準此以言，
    行政罰法第26條第2 項既未將緩起訴處分列舉其中，本於「
    例外規定從嚴解釋」之法理及前揭說明，自不能將條文中「
    不起訴處分」之範圍，擴及於性質顯不相同之「緩起訴處分
    」，附此敘明。而道路交通管理處罰條例第35條所規定之裁
    處，含有罰鍰與吊扣駕照之處分，二者分屬行政罰法中之裁
    罰，有對於過去違反義務行為處罰之「秩序罰」（指罰鍰）
    ，以及對於預防將來再犯危險之「管制罰」（指吊扣駕照、
    施以道安講習）；前者對於過去義務違反而為秩序罰之目的
    ，與刑事制裁酒醉駕車所欲達到保護交通安全之目的相同，
    二者既為相同之目的，則處以較重之刑事制裁為已足，自無
    重複處罰行政罰之必要。
（四）查本件違規事實，除為異議人所不否認外，並有原舉發通
    知單影本1 紙附卷可稽，是本件異議人確有於前揭時、地酒
    後駕車，且吐氣酒精濃度測定值達每公升0.62毫克而超過規
    定標準之事實，固堪認定。原處分機關據此依道路交通管理
    處罰條例第35條第1項第1款之規定，裁處異議人罰鍰4萬9,5
    00元、吊扣駕駛執照12個月、施以道安講習，原無違誤。惟
    本件異議人同一酒醉駕車之行為，因同時另犯刑法第185 條
    之3 之公共危險罪，業經臺灣士林地方法院檢察署檢察官以
    98年度偵字第8926號為緩起訴處分，其期間為1 年，異議人
    應於緩起訴處分確定後8 個月內，向指定之公益團體、地方
    自治團體或社區提供50小時之義務勞務，並應於緩起訴處分
    確定後5 個月內，接受該署預防再犯暨保護被害人法治教育
    系列2小時之教育課程，業由異議人於99年1月19日履行完畢
    ，有上開緩起訴處分書影本、執行緩起訴處分命令通知書影
    本、臺灣士林地方法院檢察署99年度8 月20日士檢清執乙99
    執聲他1363字第26763 號函影本、臺灣高等法院被告前案紀
    錄表各1 份在卷可憑，亦甚明確。基此，異議人上述酒後駕
    車違規之情事，除其行為應處以其他種類行政罰即吊扣駕照
    12個月、施以道安講習部分，亦得裁處之外，其違反行政法
    上義務而受罰鍰4萬9,500元部分，依行政罰法第26條第1 項
    前段規定，即應按刑事法律處罰之，不再爰依上開道路交通
    管理處罰條例等規定裁罰。另本件異議人已因上開緩起訴處
    分而負擔一定時間之勞務給付義務，主觀而言即具有強制性
    、懲罰性甚明，且與道路交通管理處罰條例第35條第8 項因
    違反道路交通安全規定之行政法上義務而裁判確定處以「罰
    金」，其性質迥然不同，並無所謂差額比較可言，亦無適用
    該條例之餘地，附此敘明。
五、綜上所述，原處分機關就異議人已受刑事制裁之同一行為，
    自無重複處罰行政罰之必要，且亦無道路交通管理處罰條例
    第35條第8 項差額比較之問題，原處分機關仍依道路交通管
    理處罰條例第35條第1項第1款規定，裁處異議人罰鍰4萬9,5
    00元之處分為不當，異議人之異議為有理由，自應由本院將
    原處分關於罰鍰4萬9,500元部分撤銷，並為如主文第2 項對
    異議人為不罰之諭知，以資適法。至於原處分機關上開吊扣
    駕駛執照12個月及施以道安講習部分，異議人就此部分並未
    聲明異議，自非本院審酌之範圍，附此說明。
據上論斷，應依道路交通管理處罰條例第87條第2 項，道路交通
案件處理辦法第20條前段，裁定如主文。
中    華    民    國    99    年    10    月    19    日
                  交通法庭    法  官 潘曉玫
以上正本證明與原本無異。
如不服本裁定，應於裁定送達後五日內，向本院提出抗告狀（須
附繕本）。
                              書記官 張齡方
中    華    民    國    99    年    10    月    19    日

司法院資訊處製作；財團法人民間司法改革基金會備份。
